最高法院刑事判決　　　　　　九十四年度台上字第三八一二號
　　上　訴　人　台灣高等法院檢察署檢察官
　　上　訴　人
　　即　被　告　甲○○
　　　　　　　　　　　　18號.
　　選任辯護人　王寶蒞律師
上列上訴人等因強盜殺人案件，不服台灣高等法院中華民國九十
四年四月二十七日第二審更審判決（九十三年度重上更(四)字第二
三五號，起訴案號：台灣板橋地方法院檢察署八十九年度偵字第
一一三一一、一一三一二號），提起上訴，本院判決如下：
    主  文
原判決撤銷，發回台灣高等法院。
    理  由
本件原判決認定：上訴人即被告甲○○係曹建國（業經判處有期
徒刑十二年確定）之母林幼之同居人，鄭勝毓（業經判處有期
徒刑十五年確定）係曹建國之友。甲○○積欠高利貸款待償，且
本身係計程車司機，對計程車行業較為熟悉，乃於民國八十九年
三月初，對曹建國、鄭勝毓提議對計程車駕駛人行搶，經曹建國
、鄭勝毓同意後，三人即基於共同強盜之犯意聯絡，先於八十九
年三月二十八日下午，由甲○○駕車載曹建國、鄭勝毓至臺北縣
土城市清水派出所附近文具行購買童軍繩三條，再往台北縣三峽
鎮白雞附近刀具行，購買非槍砲彈藥管制條例列管之刺刀、開山
刀為強盜工具，彼等並於車上討論行搶計畫，並先至台北縣土城
市○○路○段往三峽公墓方向勘查地形。八十九年三月三十一日
下午，甲○○、曹建國、鄭勝毓攜帶兇器即前開刺刀、開山刀各
一把及童軍繩三條，在台北縣土城市台灣板橋地方法院附近，招
乘廖坤戰所駕駛之計程車，甲○○坐於右前座，鄭勝毓、曹建國
分坐於後座左右，並由甲○○指示廖坤戰往三峽公墓方向行駛，
迨車行經台北縣土城市○○路○段四十二巷底時，甲○○見時機
成熟，即持預藏之刺刀抵住廖坤戰腹部並喝令停車，鄭勝毓則持
開山刀自後架住廖坤戰脖子，甲○○復命廖坤戰爬至後座，夾坐
於曹建國、鄭勝毓中間，再由曹建國以童軍繩反綁廖坤戰雙手，
使廖坤戰不能抗拒後，強取廖坤戰置於車上及身上之現金新台幣
（下同）一萬五千元、手錶一只、戒指一枚、行動電話一具及皮
夾一個（內有提款卡、健保卡等財物），甲○○、鄭勝毓並逼問
出廖坤戰提款卡密碼；甲○○、鄭勝毓、曹建國得手後，甲○○
見有路人經過，怕廖坤戰喊叫而被發覺，即以手勢在脖子前橫劃
，示意殺害廖坤戰，甲○○、曹建國、鄭勝毓遂基於殺人之意思
，由曹建國、鄭勝毓以童軍繩套住廖坤戰脖子，並用力勒緊，直
至廖坤戰身體癱軟，認已死亡始行鬆手。甲○○、曹建國、鄭勝
毓旋基於棄屍滅跡之犯意聯絡與行為分擔，共同將廖坤戰抬至台
北縣土城市○○路○段四十六巷內水溝旁，企圖棄屍滅跡，迨抬
到水溝旁，鄭勝毓、甲○○發覺廖坤戰尚未死亡，甲○○與鄭勝
毓乃再度以童軍繩纏繞廖坤戰頸部，合力拉扯，致廖坤戰因外力
性頭部外傷及頸部壓痕致頸椎脫臼造成神經性休克死亡；甲○○
、鄭勝毓、曹建國為免遭人發現，乃由曹建國先將廖坤戰全身衣
物割下，僅留內褲及襪子後，再與甲○○、鄭勝毓合力將廖坤戰
屍體推入土城市○○路○段四十六巷十九號臨時納骨塔附近草叢
內，遺棄廖坤戰之屍體，鄭勝毓再駕駛廖坤戰之計程車搭載甲○
○、曹建國離去，迨行至台北縣土城市清水國中附近北二高下一
處涵洞，曹建國將前述使用之刀具藏放於附近不詳車號車輛下方
，復行取回，連同廖坤戰之衣物交由甲○○處理，鄭勝毓則清點
財物，隨即將廖坤戰之計程車停於該處，另搭計程車返回台北縣
土城市○○路一三七巷十八號四樓曹建國住處，甲○○旋即將廖
坤戰衣物、作案刀具及置於曹建國家中之鐮刀一把等均丟棄於該
處後方大排水溝內；同日晚間二十時八分許，甲○○指示曹建國
、鄭勝毓持廖坤戰之提款卡，共同前往台北縣土城市○○路聲寶
三廠旁郵局提款機提款，並由曹建國在外把風，鄭勝毓則戴用不
知情之林幼所有之口罩一個及不知情之胞兄曹建華所有之帽子
遮掩面部，將提款卡插入提款機及輸入密碼，以此不正方法接續
提領廖坤戰於中國信託商業銀行之存款九萬四千元。同日晚上二
十一時十分許，甲○○復開車搭載曹建國、鄭勝毓共同前往上開
處所，再由鄭勝毓以前開不正方法接續提領廖坤戰存款一萬元。
翌日（四月一日）上午五時許，甲○○、曹建國、鄭勝毓惟恐留
下證據，即由甲○○駕車搭載鄭勝毓、曹建國再次同往上開高速
公路涵洞下，並由鄭勝毓駕駛廖坤戰之計程車搭載曹建國，同至
台北縣板橋市溪崑國中旁大觀路上，由曹建國、鄭勝毓擦拭廖坤
戰車上可能留下之指紋後，將該車棄置路旁。將強劫所得現金朋
分花用一空，另廖坤戰所有之手錶一只、行動電話一具，則由甲
○○取走；戒指一只則由曹建國持往某銀樓換取另一只戒指後，
向某當鋪典當得款花用；另行動電話則由甲○○於數日後，以拾
得為由，交付不知情之曹翠萍使用，廖坤戰之國民身分證等證件
，則由甲○○剪碎丟棄於台北縣土城市○○路上，嗣經警循線查
獲並扣得甲○○交予曹翠萍使用之廖坤戰所有之行動電話一具；
因而撤銷第一審論處甲○○共同強盜故意殺人，處死刑，褫奪公
權終身之判決，改判論處甲○○共同犯強盜罪而故意殺人，處無
期徒刑，褫奪公權終身；固非無見。
惟查：(一)刑法之牽連犯，係指犯罪行為者意念中祇欲犯某罪，而
其實施犯罪之方法，或其實施犯罪之結果，觸犯行為人目的行為
以外之其他罪名者而言，亦即必須以犯一罪之方法行為犯他罪名
，或以犯一罪之結果行為犯他罪，方有牽連關係可言，至數行為
間有無方法或結果行為之牽連關係存在，不得單以行為人主觀之
犯意為準，而應以行為時客觀之事實為斷，即數行為間，客觀上
認其方法行為或結果行為與目的行為有直接密切之關係，始為牽
連犯，若行為人於犯罪後，為掩飾其罪行，始行起意另一犯罪行
為，二罪間自難認有牽連關係。本件原判決於事實欄認定：「甲
○○、曹建國、鄭勝毓認廖坤戰已死亡，旋基於棄屍滅跡之犯意
聯絡及行為分擔，共同將廖坤戰抬至台北縣土城市○○路○段四
十六巷內水溝旁，企圖棄屍滅跡，……甲○○、鄭勝毓、曹建國
為免遭人發現，乃由曹建國先將廖坤戰全身衣物割下，僅留內褲
及襪子，再與甲○○、鄭勝毓合力將廖坤戰屍體推入土城市○○
路○段四十六巷十九號臨時納骨塔附近草叢內，遺棄廖坤戰之屍
體」；如果無訛，甲○○等係於殺害廖坤戰後，為掩飾其犯行而
起意棄屍，其事後遺棄屍體之行為，能否謂與其殺人之目的行為
間，有不可分離之直接密切關係？能否謂係殺人之結果行為？原
判決未深入究明，即謂有方法結果之牽連關係而從一重處斷，自
屬違誤。(二)檢察官起訴書證據並所犯法條欄載稱：「甲○○個性
狡滑，犯罪後不僅毫無悔意，並試圖串供脫罪，惡性之重大，天
理難容，建請量處被告死刑，褫奪公權終身，以昭懲儆」，有起
訴書在卷可稽；原判決於理由欄亦說明「甲○○為本件主謀，僅
為十餘萬元之財物，即與曹建國、鄭勝毓共同以繩索二度勒住被
害人頸部而殺害素無仇隙之被害人，犯罪手法兇殘，泯滅人性，
視人命如草芥，對社會秩序影響及所生危害重大」；足見甲○○
惡性重大，天理難容，且依卷內資料，甲○○犯後毫無悔意，原
判決量處無期徒刑，是否符合罪刑相當之原則？且檢察官之求刑
何以不當，均未予審酌說明，殊屬違誤。綜上，應認原判決仍有
撤銷發回之原因。原判決其他有裁判上一罪關係部分，基於審判
不可分原則，應一併發回。
據上論結，應依刑事訴訟法第三百九十七條、第四百零一條，判
決如主文。
中　　華　　民　　國　九十四　年　　七　　月　 十五 　日
                      最高法院刑事第一庭
                          審判長法官  施　文　仁
                                法官  林　永　茂
                                法官  蕭　仰　歸
                                法官  賴　忠　星
                                法官  張　祺　祥
      本件正本證明與原本無異
                                      書  記  官
中　　華　　民　　國　九十四　年　　七　　月　二十六　日
                                                      Ｋ
